【裁判字號】    90,上更(一),105
【裁判日期】    900725
【裁判案由】    損害賠償
【裁判全文】
台灣高等法院民事判決  九十年度上更(一)字第一○五號
      上  訴  人    甲○○
      法定代理人    石炳榮
右當事人間損害賠償事件，上訴人對於中華民國八十七年十二月十四日臺灣士林地方
法院八十七年度訴字第二六○號第一審判決提起上訴，經最高法院第一次發回更審，
本院判決如左：
    主    文
原判決除確定部分外關於駁回上訴人後開第二項之訴部分及訴訟費用之裁判均廢棄。
右廢棄部分，被上訴人應再給付上訴人新台幣伍拾伍萬參仟肆佰柒拾伍元及自民國八
十七年三月二十一日起至清償日止按週年利率百分之五計算之利息。
其餘上訴駁回。
第一、二審及發回前第三審訴訟費用除確定部分外由被上訴人負擔分十分之四，餘由
上訴人負擔。
    事    實
甲、上訴人方面：
一、聲明：
（一）原判決除確定部分外，不利於上訴人部分廢棄。
（二）右廢棄部分，被上訴人應再給付上訴人新台幣（下同）一百四十五萬元及自起
      訴狀繕本送達翌日起至清償日止按年息百分之五計算之利息。
（三）願供擔保請准宣告假執行。
貳、陳述：除引用原審及本院前審判決書之記載外，補稱略以：
一、按因侵權行為所生損害賠償請求權，自請求權人知有損害及賠償義務人時起，二
    年間不行使而消滅，固為民法第一百九十七條第一項前段所明定，惟所謂知有損
    害及賠償義務人之知，係指明知而言，如當事人間就知之時間有所爭執，應由賠
    償義務人就請求權人知悉在前之事實，負舉證責（最高法院七十二年台上字第一
    四二八號判例參照）。本件迄八十五年九月間台北市結構技師公會就系爭房屋所
    作鑑定報告第十二項第二點所述：標的物之損害狀況與施工前現況鑑定報告（台
    北市結構技師公會八四北結構鑑字第五九九號）比對，部分為新增之損害，部分
    原有之損害亦有擴大現象，經研判標的物新增之損害與原有損害之增大與標的物
    鄰近工地之施工過程有關等語，上訴人始明知被上訴人為賠償義務人，因此上訴
    人於八十七年三月十六日向第一審法院起訴請求被上訴人賠償損害，並未逾越二
    年之請求權時效。
二、被上訴人於八十四年十月至八十六年二月在台北市○○○路○段二八○巷六九弄
    空地興建大湖美墅地上九層、地下一層三十餘戶房屋，上訴人之房屋之受損狀況
    因被上訴人於此期間之陸續施工而不斷增加，迄至八十六年間房屋之損害仍逐漸
    擴大而未停止，此觀系爭房屋之損壞狀況與之前台北市結構技師公會之安全鑑定
    報告比對，其地坪、牆壁及頂版之裂縫、裂紋有增大或增加之現象，主体結構尚
    有發現另有其他重大損害，地坪、牆壁及頂版之裂縫、裂紋有滲水之現象，應予
    以適當之修復，有台灣省結構技師公會八十七年九月十八日八七省結技四德字第
    一一四六九號函所附八十七年九月十四日台省結技鑑字第四五○號鑑定報告書附
    卷可參。且結構技師張培璋於第一審法院證稱：整個傾斜度，在八○七頁有各年
    度傾斜度觀測報告，包括施工前，在施工前並無大變化，但施工後，傾斜度急速
    增加，十年之內只動一點點，但施工後幾年內變動大，且這幾年一直在變化，故
    不能排除施工影響等語（詳八十七年十一月十七日言詞辯論筆錄），因此上訴人
    之請求損害賠償之時效應以上開知悉最後損害日起算。
三、被上訴人就本件損鄰事件，曾於八十六年一月九日提出大湖美墅施工損鄰事件修
    復計算書，其中第一頁內載：本公司因施工造成鄰房受損一節，經八十五年十二
    月二十六日於台北市政府建管處名開損鄰試行協調會中決議由本公司於會後一週
    至十日內至各受損戶家中，實際調查了解受損狀況，並彙整提出修復計劃，現就
    所見共同性受損情形提出修復計劃書等語，並就上訴人所有系爭房屋分別臚列九
    種受損情況，及其修復方式，被上訴人立修復計算書之行為，即已表示承認上訴
    人損害賠償權存在之觀念通知，甚且被上訴人亦曾派員修補龜裂部分，是上訴人
    之損害賠償請求權之時效亦因被上訴人之承認而中斷。
四、上訴人爰依民法第一百八十四條第一項、同法第一百九十六條規定請求關於所受
    損害之賠償，包括：牆壁、磁磚拆補材料及工資共五十七萬一千九百五十五元、
    庭院崗磚拆換材料及工資三十六萬元、庭院植栽及盆景損壞三十六萬三千六百十
    五元、傢具篤志於學損壞減縮為十萬元、房屋污染清潔費減縮為五萬元，請求被
    上訴人賠償一百四十五萬元。
、證據：除引用以前提出之證據外，補提出被上訴人之修復計劃書一件、估價單五
    件為證。
乙、被上訴人方面：
壹、聲明：駁回上訴。
貳、陳述：除引用原審及本院前審判決書之記載外，補稱略以：
一、本件侵權行為之發生僅有民國八十五年一月的一次，並無第二次侵權行為，縱使
    八十五年一月以後發生的損害，也是因為八十五年一月發生之侵權行為的結果。
二、如上訴人主張有新的侵權行為發生，應舉證證明之。
、證據：援用歷審所提證據。
    理    由
一、上訴人起訴主張：被上訴人於民國八十四年十月至八十六年二月間在台北市○○
    ○路○段二八○巷六九弄建造「大湖美墅」地上九層、地下一層大樓（下稱系爭
    工程），因施工過失造成伊所有同弄三十六號房屋（下稱系爭房屋）之牆壁及樑
    柱多處損壞、部分門窗不能密合、浴室管線滲漏、地磚損壞，庭院植栽、盆景遭
    受污染枯死、鐵欄杆變形、圍牆破裂、傢具、窗簾遭受污染及房屋結構受損等損
    害，致伊受有牆壁磁磚拆補材料及工資之損失新台幣（下同）五十八萬元、庭院
    崗磚拆換材料及工資損害三十六萬元、庭院植栽及盆景之損害三十六萬元、傢具
    、窗簾之損害十萬元、房屋污染清潔費用五萬元及房屋結構折損一百五十萬元之
    損害等情，求為命被上訴人給付伊二百九十五萬元並加付法定遲延利息之判決（
    上訴人另請求被上訴人給付精神上損害五十萬元本息部分，經第一審為上訴人敗
    訴判決，未據其聲明不服而告確定，另其請求賠償結構損害一百五十萬元部分最
    高法院於二十七萬二千三百二十元之範圍內為其勝訴判決，餘一百二十二萬七千
    六百八十元部分為其敗訴判決確定）。
    被上訴人則以：系爭房屋損害發生時間為八十五年一月十一日至一月二十九日間
    ，上訴人遲至八十七年三月十六日始起訴請求損害賠償，其損害賠償請求權已因
    時效而消滅，不得再為請求。且伊同意依台北市結構工程工業技師公會鑑定結果
    認定之修復費用二十一萬四千元賠償上訴人，上訴人拒絕接受，伊已將上開金額
    提存於法院，已盡賠償義務。另系爭房屋有繼續傾斜現象與系爭工程施工無涉，
    且其傾斜值未超過二百分之一，無需估列修復及補強費用等語，資為抗辯。
二、上訴人主張：被上訴人於八十四年十月間起至八十六年二月間施作系爭工程，造
    成伊所有系爭房屋發生傾斜現象，系爭房屋之柱、樑、地坪、牆壁、頂版有裂縫
    、裂紋及滲水之事實，已據提出系爭房屋損壞照片為證（見一審卷外置證物袋）
    ，且為被上訴人所不爭執，應堪信為真實。
    上訴人主張：受系爭工程繼續施工影響，系爭房屋於系爭工程於八十六年二月間
    完工後仍繼續傾斜，牆壁、磁磚、地磚裂縫仍持續擴大等情，被上訴人固否認之
    ，並辯稱：系爭房屋因地質不良，於系爭工程施工前即有自然傾斜現象，於系爭
    工程地下室基礎結構完成後，擾動因素已告消失，並無造成系爭房屋繼續傾斜可
    能。系爭工程地下室完工已二年有餘，且台灣省結構工程技師公會所出具之鑑定
    報告書並未參酌系爭房屋基地地質，及系爭工程地下室完工後至鑑定期間所發生
    地震情形，可知系爭房屋有繼續傾斜現象與系爭工程施工無涉等語。查：系爭房
    屋經原審囑託台灣省結構工程技師公會鑑定結果：(一)標的物之傾斜測量結果，最
    大傾斜值為二六一分之一，經比對前安全鑑定報告（即台北市結構工程工業技師
    公會之鑑定報告）之數據（傾斜值二七八分之一），得知該標的物因鄰房施工而
    引起之傾斜現象，其值尚有增加，應仍須妥為監測其傾斜值。(二)標的物之損壞狀
    況與前安全鑑定報告比對，其地坪、牆壁及頂版之裂縫、裂紋，有增大或增加之
    現象，主體結構尚未發現另有其他重大損害。地坪、牆壁、頂版之裂縫、裂紋及
    滲水現象，應予以適當之修復，有該公會八十七年九月十八日（八七）省結技(四)
    德字第一一四六九號函所附八十七年九月十四日台省結技鑑字第四五○號鑑定報
    告書附於原審卷可稽（見一審卷九三頁至九六頁節本、外置證物袋），且證人即
    台灣省結構工程技師公會鑑定技師張培璋亦到庭證稱：「（系爭房屋）整個傾斜
    度，包括施工前的，在施工前，並無大變化，但施工後，傾斜度急速增加，十年
    之間只動一點點，但施工後幾年內變動很大，且這幾年一直在變化，故不能排除
    施工影響。另德瑞公司（即被上訴人）施工已完工二年，高程差值數據一直在增
    加。故依我們專業判斷，既然值一直在增加，我們建議補強或續觀測」等語在卷
    （見一審卷一一一頁反面至一一二頁），參酌上開台灣省結構工程技師公會鑑定
    報告書第八○七頁牆柱角傾斜觀測值比較一覽表中，明白顯示編號十八、二十五
    、二十六之觀測點，系爭房屋左傾程度在八十四年十月十八日至八十五年八月十
    日（即德瑞公司施工期間）急速增加，其後至八十七年八月十五日傾斜值又有所
    增加；以及第八一三頁之水平監測點觀測值比較一覽表亦顯示經八十四年十月十
    八日、八十五年八月十日及八十七年八月十五日三次觀測，系爭房屋之基地確有
    沈陷現象等情事綜合判斷，系爭房屋於八十四年十月系爭工程施工前，傾斜率最
    大僅六一三分之一，至系爭工程施工後增大到八十五年八月十日之最大傾斜率二
    七八分之一，其後至八十七年八月十五日最大傾斜率又增加到二六一分之一，足
    見系爭房屋仍有明顯傾斜現象。再查系爭房屋既於系爭工程施工前十年期間包含
    有地震等自然因素造成之影響之下傾斜率僅有細微變化，在受系爭工程影響後，
    在相同之地震等自然因素之下，傾斜率卻有頗大變化，應不能僅歸因於地震等自
    然因素，而謂與被上訴人之施工無涉。又系爭工程施工造成地質不穩定致系爭房
    屋傾斜後，被上訴人既未就地質部分為補強，該地質不穩定因素並未消失，自容
    易致系爭房屋繼續傾斜。綜觀上情，足見系爭房屋係因被上訴人施工之緣故導致
    地質不穩定，逐漸傾斜不已，損害仍在增加中。被上訴人辯稱系爭房屋於系爭工
    程完工後繼續傾斜與系爭工程施工無涉，要無可採。
    按因故意或過失，不法侵害他人權利者，負損害賠償責任，又因侵權行為所生之
    損害賠償請求權，自請求權人知有損害及賠償義務人時起，二年間不行使而消滅
    ；自有侵權行為時起，逾十年者亦同，民法第一百八十四條第一項前段、第一百
    九十七條第一項分別定有明文。被上訴人施作系爭工程應注意、能注意、竟疏未
    注意鄰近房屋基地地質，即貿然開挖，致於八十五年一月間發生損鄰事件，導致
    系爭房屋受損，被上訴人自應負過失責任，且其過失行為與上訴人所受損害間有
    相當因果關係，被上訴人依上開民法第一百八十四條第一項前段之規定即應負損
    害賠償責任。被上訴人雖抗辯稱：系爭工程發生損鄰事件後，伊即積極與受損戶
    協商，俾求損害與影響降至最低。其間並由台北市政府工務局建築管理處主持協
    調多次，伊亦主動數次與受損戶協商，並依相關協調結論進行修復，由受損戶監
    督並簽章，伊為受損戶支出之修繕費用即已高達四十八萬五千七百十五元，並於
    修繕完成後，仍同意按台北市結構工程工業技師公會鑑定結果認定之修復費用金
    額二十一萬四千元賠償上訴人，惟上訴人拒絕接受，伊乃將前開金額提存於原法
    院提存所。伊既已依鑑定報告內容修復系爭房屋，並提存修復費用，已盡賠償義
    務，上訴人請求德瑞公司賠償系爭房屋之損害，並無理由。復查系爭房屋損害發
    生時間為八十五年一月間，而上訴人遲至八十七年三月十六日始起訴請求損害賠
    償，上訴人之損害賠償請求權已罹於時效而消滅，伊爰提出時效抗辯等語。查：
    上訴人既未曾同意被上訴人提出之前開損害賠償條件，自不影響上訴人損害賠償
    請求權之行使。又按非依債務本旨或向無受領權人所為之清償提存，其債之關係
    不消滅，提存法第十八條定有明文。是被上訴人既未依法提存應賠償上訴人之金
    額，上訴人之損害賠償請求權即未消滅，上訴人仍得起訴請求。被上訴人抗辯伊
    已盡賠償義務，上訴人不得再行起訴請求云云，即非可採。至被上訴人提出時效
    抗辯一節，按因侵權行為所生損害賠償請求權，自請求權人知有損害及賠償義務
    人時起，二年間不行使而消滅，固為民法第一百九十七條第一項前段所明定，惟
    所謂知有損害及賠償義務人之知，係指明知而言，如當事人間就知之時間有所爭
    執，應由賠償義務人就請求權人知悉在前之事實，負舉證責任（最高法院七十二
    年台上字第一四二八號判例參照）。上訴人主張：本件迄八十五年九月間台北市
    結構技師公會就系爭房屋所作鑑定報告第十二項第二點所述：標的物之損害狀況
    與施工前現況鑑定報告（台北市結構技師公會八四北結構鑑字第五九九號）比對
    ，部分為新增之損害，部分原有之損害亦有擴大現象，經研判標的物新增之損害
    與原有損害之增大與標的物鄰近工地之施工過程有關等語（見一審卷二十頁），
    上訴人始明知被上訴人為賠償義務人，參以被上訴人系爭工程亦至八十六年二月
    始完工，且上述台灣省結構技師公會之鑑定結果亦認系爭房屋係因被上訴人施工
    之緣故導致地質不穩定，於完工後仍逐漸傾斜不已，損害仍在增加中，是上訴人
    於起訴狀主張被上訴人於八十四年十月至八十六年二月在台北市○○○路○段二
    八○巷六九弄空地上建造大湖美墅地上九層、地下一層三十餘戶房屋一座，由於
    被上訴人施工過失，造成伊所有之同巷弄三十六號房屋牆壁及樑柱多處破壞，部
    分門窗不能密合、浴室管線滲漏、地磚損壞，庭院植栽、盆景遭受污染枯死，鐵
    欄杆變形、圍牆破裂，傢具、窗簾遭受污染，目前牆壁、磁磚、地磚仍繼續擴大
    斷裂等語（見一審卷五至六頁），足見上訴人所主張之上開損害不僅指八十五年
    一月以前所發生之損害而言，而係包括此後所發生之損害在內。則其主張伊於八
    十五年九月間始明知被上訴人為賠償義務人，核屬有據。被上訴人雖辯稱本件侵
    權行為之發生僅有民國八十五年一月的一次，並無第二次侵權行為，縱使八十五
    年一月以後發生的損害，也是因為八十五年一月發生之侵權行為的結果，而抗辯
    上訴人係於八十五年一月間即已知悉伊為賠償義務人云云，惟並未依上開最高法
    院判例舉證證明之，自非可採。縱上訴人係於八十五年一月間即已知悉被上訴人
    為本件賠償義務人，惟被上訴人其後就本件損鄰事件曾於八十六年一月九日提出
    大湖美墅施工損鄰事件修復計算書，其中第一頁內載：本公司因施工造成鄰房受
    損一節，經八十五年十二月二十六日於台北市政府建管處召開損鄰試行協調會中
    決議由本公司於會後一週至十日內至各受損戶家中，實際調查了解受損狀況，並
    彙整提出修復計劃，現就所見共同性受損情形提出修復計劃書等語，並就上訴人
    所有系爭房屋分別臚列九種受損情況，及其修復方式等情，其後被上訴人亦曾派
    員修補龜裂部分，此有上訴人提出該計劃書一件附卷可憑（見一審卷一三○頁至
    一三三頁），經核與被上訴人於原審提出台北市政府工務局建築管理處依被上訴
    人之聲請曾定於八十六年一月二十一日、同年八月二十八日及同年三月一日召集
    兩造及其他受損戶舉行三次之協調會議之通知與紀錄各三件及申請書二件附卷（
    見一審卷二五頁至三三頁）等資料以觀，足見上開被上訴人所提之修復計劃書為
    真正，由被上訴人立前開修復計算書及被上訴人復曾派員修補龜裂之損害部分之
    行為，即已表示承認上訴人損害賠償權存在之觀念通知，上訴人之損害賠償請求
    權之時效亦因被上訴人之承認而中斷。按時效中斷者，自中斷之事由終止時，重
    行起算，民法第一百三十七條第一項定有明文，職是上訴人於八十七年三月十六
    日向第一審法院起訴請求被上訴人賠償損害，亦並未逾越二年之請求權時效甚明
    。被上訴人謂上訴人起訴已逾二年之時效云云，即非有據。
    上訴人主張依民法第一百八十四條第一項、同法第一百九十六條之規定請求被上
    訴人賠償之損害，包括：牆壁、磁磚拆補材料及工資共五十七萬一千九百五十五
    元、庭院崗磚拆換材料及工資三十六萬元、庭院植栽及盆景損壞三十六萬三千六
    百十五元、傢具等損壞減縮為十萬元、房屋污染清潔費減縮為五萬元，計請求被
    上訴人賠償一百四十五萬元，並提出估價單五紙為證（見本院上字卷五六頁至六
    四頁、本院更一卷四八頁至五七頁），除其中編號上證三之估價單係於準備程序
    終結後提出者，依法已發生失權之效果，不予審酌外（民事訴訟法第二百七十六
    條參照），被上訴人則均予否認，惟查：上訴人主張之損害項目其中：牆壁、磁
    磚拆補材料及工資、庭院崗磚拆換材料及工資、房屋污染清潔費等項目，被上訴
    人於前述修復計劃書於修復項目已予列明，並經台灣省結構技師公會鑑定其修復
    費用計為三十萬七千二百八十元（不含已判決確定之基礎灌漿費用在內，見一審
    卷九六頁、外置證物袋），扣除已判決確定基礎灌漿補強部分之稅捐管理費三萬
    五千五百二十元後為二十七萬一千七百六十元，應予准許，餘則屬非必要費用，
    不予准許。另庭院植栽及盆景損壞部分，被上訴人於前開修復計劃書亦已書明確
    有上開損害，且有上訴人提出其庭院植栽及盆景受損之現場照片十張在卷可稽（
    見一審卷外置證物袋），參以台灣省結構技師公會之前開鑑定報告中亦附有上訴
    人庭園受損之現場照足參（見一審卷外置證物袋），足見上訴人之庭園亦確受有
    損害，依上訴人提出之森景工程有限公司出具之估價單所示需費三十六萬三千六
    百十五元（見本院更一卷五四頁至五五頁），經核除其中所列花瓶大、中、小之
    費用三萬八千元、廢花土挖除運棄費用二萬五千元及回填客土一萬五千元部分計
    七萬八千元，加計稅捐管理費百分之五為三千九百元共為八萬一千九百元非屬必
    要費用，應予剔除外，餘二十八萬一千七百十五元部分則屬必要費用，應予准許
    。另上訴人請求傢具等損壞賠償十萬元部分，被上訴人於前開修復計劃書並未承
    認上訴人有此部分之損害，且上訴人亦未能舉證以實其說，自屬無據，應予駁回
    。
    綜上所述，上訴人之請求於五十五萬三千四百七十五元之範圍內為有理由，應予
    准許。其逾此部分之請求為無理由，應予駁回，上訴人敗訴部分其假執行之聲請
    亦已失所依據，應併予駁回。
    原審就上訴人前開有理由部分，為上訴人敗訴之判決，自有未洽。上訴意旨指摘
    原判決此部分不當，求予廢棄改判，為有理由，自應由本院予以廢棄改判，如主
    文第二項所示。至上訴人無理由部分，原審為上訴人敗訴之判決並駁回其假執行
    之聲請，理由雖有不同，但結論相同仍應予以維持。上訴意旨指摘原判決此部分
    不當，求予廢棄改判，為無理由，應予駁回。
    兩造其餘之攻擊防禦方法暨聲明所用之證據，核與本件判決之結果均不生影響，
    已無再予論述之必要，併此敘明。
    至上訴人勝訴部分聲明願供擔保請准宣告假執行一節，查其勝訴之金額未逾新台
    幣一百萬元，本院判決後已告確定，已無宣告假執行之必要，附此說明。
據上論結，本件上訴為一部有理由，一部為無理由，依民事訴訟法第四百五十條、四
百四十九條第一項、第七十九條但書判決如主文。
中      華      民      國    九十      年      七      月    二十五    日
                                民事第四庭
                                    審判長法  官  楊  豐  卿
                                          法  官  張      蘭
                                          法  官  林  金  吾
右正本係照原本作成。
不得上訴。
中      華      民      國    九十      年      七      月    二十六    日
                                          書記官  殷  丹  妮


司法院資訊處製作；財團法人民間司法改革基金會備份。
